臺灣高等法院刑事判決
110年度侵上訴字第55號
上  訴  人  
即  被  告  許竣彥  


指定辯護人  康立平律師（義務律師）          
上列上訴人即被告因妨害性自主案件，不服臺灣臺北地方法院10
9年度侵訴字第1號，中華民國109年11月27日第一審判決（起訴
案號：臺灣臺北地方檢察署108年度偵字第25096號），提起上訴
，本院判決如下：
    主  文
原判決撤銷。
甲○○犯強制性交罪，處有期徒刑參年陸月。
    事  實
一、緣許峻彥於民國108年8月17日經由網路交友軟體「探探」結
    識當時就讀高中之未成年人Ａ女（代號：00000-0000000號，
    92年9月生，真實姓名年籍詳卷，下稱Ａ女），於同年9月8日
    晚間8時許，以通訊軟體LINE聯繫Ａ女，見Ａ女稱在學校附近
    飲酒，遂藉此邀約Ａ女前去其公司辦公室兼住所之臺北市○○
    區○○○路0段000號0樓之0見面一同飲酒，Ａ女不疑有他，依約
    於晚間11時許抵達上址。許峻彥見Ａ女已略有酒意，即邀約Ａ
    女繼續飲用啤酒，於108年9月9日凌晨0時18分至3時28分間
    之某時，知悉Ａ女過生日已滿16歲，竟基於強制性交之犯意
    ，違反Ａ女之意願，強行脫去Ａ女全身衣物，親吻Ａ女臉部、
    頸部，不顧Ａ女以手推拒，仍將Ａ女雙腿扒開，以生殖器插入
    Ａ女陰道而為性交行為1次得逞。Ａ女嗣因不勝酒力睡著，清
    醒後倉皇離開上址返回學校宿舍，至同日晚間11時許，撥打
    電話將上情告知其表舅媽後，翌日即108年9月10日下午5時3
    9分許由家人陪同前往臺北市立聯合醫院忠孝院區驗傷並報
    警循線查悉上情。
二、案經Ａ女訴由臺北市政府警察局大安分局報告臺灣臺北地方
    檢察署檢察官偵查起訴。
    理  由
壹、程序方面：
一、按性侵害犯罪防治法所稱性侵害犯罪，係指觸犯刑法第 221
    條至第227 條、第228 條、第229 條、第332 條第2 項第2
    款、第334 條第2 項第2 款、第348 條第2 項第1 款及其特
    別法之罪；又行政機關、司法機關及軍法機關所製作必須公
    示之文書，不得揭露被害人之姓名、出生年月日、住居所及
    其他足資識別被害人身分之資訊，性侵害犯罪防治法第2 條
    第1 項、第12條第2 項分別定有明文。另性侵害犯罪防治法
    第12條所定其他足資識別被害人身分之資訊，包括被害人照
    片或影像、聲音、住址、親屬姓名或其關係、就讀學校與班
    級或工作場所等個人基本資料，性侵害犯罪防治法施行細則
    第6 條亦有明定。本件上訴人即被告許峻彥（下稱被告）經
    檢察官以涉犯刑法第225條第1項之乘機性交罪嫌提起公訴，
    屬性侵害犯罪防治法所稱之性侵害犯罪，因本院製作之本案
    判決屬必須公示之文書，為避免被害人之身分遭揭露，爰依
    上開規定，對於被害人、被害人之表舅媽、表舅及同學等人
    之姓名、年籍、地址等足資識別身分之資訊，均予隱匿，先
    此說明。
二、證據能力部分：
    被告以外之人於審判外之言詞或書面陳述，除法律有規定者
    外，不得作為證據，刑事訴訟法第159 條第1 項固定有明文
    。惟被告以外之人於審判外之陳述，雖不符同法第159 條之
    1 至第159 條之4 之規定，而經當事人於審判程序同意作為
    證據，法院審酌該言詞陳述或書面陳述作成時之情況，認為
    適當者，亦得為證據，同法第159 條之5 第1 項亦有明文規
    定。查本判決所引用之被告以外之人於審判外之陳述，業經
    檢察官、被告及其辯護人於本院表示均同意有證據能力（本
    院第69至72頁），本院審酌上開供述證據作成時之情況，並
    無違法取證或其他瑕疵，且與待證事實具有關連性，認為以
    之作為證據應屬適當，自均有證據能力。又本判決下列所引
    用之其餘非供述證據，並無證據證明係公務員違背法定程序
    所取得，亦無顯有不可信之情況，並經本院於審理期日為合
    法調查，自均得作為本判決之證據。　　
貳、認定犯罪所憑之證據及理由：
一、訊據被告於警詢、偵訊、原審及本院，就於上開時、地，以
    上開方式與Ａ女為性交行為之事實，均供承不諱（偵字第250
    96號卷第11、122頁背面，原審侵訴卷第87頁，本院卷第68
    、115頁），核與Ａ女於警詢、偵訊時指述情節相符（偵字第
    25096號卷21至22、100頁），並有性侵害犯罪事件通報表在
    卷可佐（他字第9686號卷第21至22頁）。又被告與Ａ女係經
    由網路交友軟體結識，被告對Ａ女為性交行為時，Ａ女甫年滿
    16歲，且為被告所知悉一情，亦經Ａ女指述明確（偵字第250
    96號不公開卷第100頁背面至102頁），且被告於警詢、偵訊
    時亦供承：伊是於108年8月17日與Ａ女經由網路交友軟體認
    識，案發當日係第1次碰面，伊知道Ａ女16歲、就讀高中一年
    級等語（偵字第25096號卷第8頁背面至9、122至123頁），
    此部分事實，先堪認定。
二、就違反Ａ女意願、不顧Ａ女反抗而對之為強制性交行為部分，
    被告則矢口否認犯行，辯稱：Ａ女主動對伊示好，且性交行
    為過程中並無反對之言語或行為云云。經查：
　㈠就被告對Ａ女為性交行為時，乃違反Ａ女意願，Ａ女意識清楚，
    有表達不同意乙節，業據Ａ女於原審證述明確（原審侵訴卷
    第212、213頁）；且Ａ女於警詢時指稱：伊當時意識還算清
    楚，被告對伊為性交行為是違反伊的意願，伊有抵抗、推他
    ，並說不要，被告是用蠻力壓制伊，使伊無法反抗等語（偵
    字25096號卷第23頁）；復於偵訊時明確指稱：被告先脫伊
    的衣服，伊有反抗，但被告力氣很大，伊當時已經沒有力氣
    ，後來被告將伊拉到房間，脫下自己的褲子，並脫伊的內衣
    、外褲和內褲，接著將生殖器插入伊的陰道，伊有反抗，但
    是沒有力氣推開被告等語（偵字第25096號不公開卷第100頁
    背面），已可見Ａ女前後指述一致，並無何瑕疵可指。
　㈡佐以Ａ女之同學黃○○於偵訊時證稱：Ａ女回來宿舍後伊有看到
    她，但Ａ女沒有說什麼，是到下午的時候，才跟伊說要去警
    局，伊問Ａ女是否被怎麼了，Ａ女就點頭，眼睛快哭快哭的樣
    子等語（偵字第25096號卷第144頁背面至145頁）；且於原
    審證稱：Ａ女原本與伊一起在學校附近的公園喝酒，要離開
    的時候，感覺蠻正常的，走路也可以直線的走，講話也很正
    常；案發當日凌晨Ａ女回到宿舍，頭髮是濕的，但當時外面
    沒有下雨，下午的時候，Ａ女說要去警察局，伊有問為什麼
    ，Ａ女沒有回答，伊就問是不是發生什麼事，Ａ女就點點頭，
    沒有多說什麼，當時Ａ女眼睛紅紅的，感覺快哭了，表情看
    起來緊張、害怕的樣子等語（原審侵訴卷第257至260頁）。
    而Ａ女之表舅媽於原審證稱：Ａ女於9月9日大約晚上11點多打
    電話給伊，打來的時候一直哭，哭了一陣子才哽咽說自己被
    強暴了，對方是在網路認識的人，Ａ女說的時候，很激動，
    聲音哽咽、一直哭，並要求當天帶她回家，但當時校門已經
    關了，伊覺得不行，後來是由Ａ女的舅舅決定帶Ａ女去報案等
    語（原審侵訴卷第223、225頁）。加以證人即Ａ女之表舅於
    原審亦證稱：Ａ女在學校時就開始哭了，一直道歉，因為伊
    從以前就跟Ａ女說女孩子要保護好自己，她表情看起來很難
    過，一直哭、身體顫抖，之後變得比較不愛說話，睡覺沒有
    安全感，會縮在一旁等語（原審侵訴卷第270頁）。由上開
    證人所述，已可見Ａ女於案發後處於情緒低落、哭泣、自責
    之狀況，此與一般實務上常見性侵害被害人之情緒反應相符
    ，此種情緒反應，顯非事後刻意造作偽裝而來，足以佐證Ａ
    女所稱被告違反其意願對其為性交行為之指述具有相當程度
    之可信性。
　㈢再者，依卷附Ａ女所就讀之高中於109年8月28日函檢送之輔導
    資料所載，亦可見Ａ女於案發後之108年9月16日面談時，表
    示自己會在家人面前努力裝出沒事的樣子，但晚上睡不好，
    一直哭、做惡夢，容易驚醒，不時會想起當時的畫面及網友
    的話語，也害怕對方會在IG上找她；同年10月24日面談時，
    亦表示對於開庭焦慮，擔心看到對方，或對方不承認錯誤，
    並表示對於男性社工無法自在討論，提出希望由女性社工協
    助等語（原審不公開卷第65至71頁），更可見Ａ女於案發後
    出現失眠、焦慮等身心狀況，亦明顯與被告本案性交犯行相
    關，益徵Ａ女所指情節，乃具高度可信性。
　㈣雖Ａ女於原審作證時，對於交互詰問觸及案發當時性交行為之
    細節，包括：「妳表示不願意之後，被告是否繼續對妳為性
    行為？」、「108 年9 月9 日凌晨被告對妳為性行為時，大
    約歷經多久時間？」、「被告對妳為性行為的過程中，有無
    對妳施加強制力或暴力？」等問題，均稱「忘記了」或「想
    不起來」等語，然於上開問題後，陪同在庭之社工即當庭表
    示「Ａ女現在正在哭泣，請求讓Ａ女稍作休息後再繼續詢問」
    等語，此觀之原審審理筆錄所載即明（原審侵訴卷第215至2
    16頁）。且於休庭10分鐘後，Ａ女就檢察官問及：「被告跟
    妳發生性行為的過程中，有無跟妳發生拉扯？」、「被告跟
    妳發生性行為的過程中，有無用身體壓制妳？」、「被告跟
    妳發生性行為的過程中，有無用手壓住妳的身體？」等問題
    時，仍答稱：「忘記了」、「忘了」、「都忘了」等語（原
    審侵訴卷第218頁）。惟性侵案件之被害人在遭受性侵害之
    際，身心均受強大傷害，加以遭受性侵害後所引起之反應，
    諸如對安全之顧慮、再度受害之恐懼、情緒低潮、焦慮、因
    恐旁人得知而產生之靦腆情緒，及對性產生反感等因素交錯
    下，本難期待其於事後司法程序之歷次證述中，得以分毫不
    差地拼湊案發過程之全貌，且被害人亦可能為避免再次受傷
    而不願回想過去之被害經驗，故其就被害細節之記憶已因時
    間經過而逐漸淡忘，致發生前後所述未盡一致之情形，尚非
    違反事理之常，自不能以被害人就被害過程之細節前後陳述
    不一，遽認其證述係屬虛偽。況Ａ女於原審就審判長詢問其
    前於偵訊時「對於案發經過是否都有講實話？」，亦明確以
    「點頭」回答（原審侵訴卷第220頁），可見Ａ女嗣於原審時
    所為上開不復記憶之陳述，僅是因不願再次回想案發過程所
    致，實無損於Ａ女前於警詢、偵訊時所稱被告所為強制性交
    犯行等指述之可信性，是Ａ女於原審此部分證言，不足據為
    對被告有利之認定。
　㈤至被告辯稱是Ａ女主動抱伊，並親吻伊，始與Ａ女為性交性為
    云云。然依證人黃○○於偵訊時所證，Ａ女說有個朋友要幫她
    慶生，Ａ女沒有男朋友，也沒有說過對該名要幫她慶生的朋
    友有好感等語（偵字第25096號卷第144至145頁）；證人即Ａ
    女同學林○○於偵訊時亦證稱：Ａ女當時只說隔天生日要找朋
    友慶祝，那個人不是Ａ女的男朋友等語（偵字第25096號卷第
    145至146頁），足認Ａ女於偵訊時所稱對被告並無愛慕之意
    一節屬實（偵字第25096號卷第178頁）。況依卷附被告與Ａ
    女間案發前之Line通訊軟體手機對話頁面擷圖所示（偵字第
    25096號不公開卷第59至78頁），Ａ女至多僅對被告稱「辛苦
    了」、「那你女朋友很可憐喂」、「小心一點」、「注意安
    全」等語，客觀上並無何曖昧情愫可言，且被告於警詢時自
    承於108年9月8日10時40分左右與Ａ女第一次碰片，是一般朋
    友關係，沒有交往過等語（偵字第25095號卷第9頁），是以
    Ａ女與被告之關係，客觀上實無可能在第一次與身為網友之
    被告見面，即有何主動欲與被告為性交行為之動機。可見被
    告此節所辯，自不足信。
　㈥綜上，被告辯稱係經Ａ女同意而與之為性交行為云云，顯屬卸
    責之詞，非可採信。　
三、從而，被告違反Ａ女意願，不顧Ａ女反抗推拒，而對Ａ女為強
    制性交犯行，事證已臻明確，堪予認定，應予依法論科。
參、論罪：
一、按刑法第221條第1項所規定之「強暴、脅迫、恐嚇、催眠術
    」為例示性質，而以「其他違反其意願之方法」則係概括規
    定。所謂「違反意願之方法」而為性交，並不以類似同條項
    前段所列舉之強暴、脅迫、恐嚇或催眠術等方法為必要，祇
    要行為人主觀上具備侵害被害人性自主之行使、維護，以任
    何違反被害人意願之方法為性交者，均屬之。換言之，所謂
    之其他違反意願之方法，並不以使被害人達於不能抗拒之程
    度為必要，祇須所施用之方法違反被害人之意願，足以壓抑
    被害人之性自主決定權者，即足當之。最高法院著有97年度
    台上字第6117號、102年度台上字第3067號等判決見解可資
    參照。又刑法第225條第1項乘機性交罪，則係指行為人利用
    被害人精神、身體障礙、心智缺陷或其他相類之情形，不能
    或不知抗拒而為性交者，重在行為人利用被害人之不能或不
    知抗拒狀態而對之為性交，始足當之。
二、是核被告對於年滿16歲、未滿18歲之Ａ女，為違反其意願之
    性交行為所為，係犯刑法第221條第1項之強制性交罪。Ａ女
    於案發當時年滿16歲，固屬兒童及少年福利與權益保障法第
    2條所稱之少年，惟被告於本件行為時，尚未滿20歲，與兒
    童及少年福利與權益保障法第112條第1項所定加重其刑之要
    件即「成年人對少年犯罪」之要件不符，無庸依此規定加重
    其刑。至被告於強制性交過程中對Ａ女強行親吻、撫摸等猥
    褻行為，屬強制性交之階段行為，為強制性交行為所吸收，
    不另論罪。
三、公訴意旨雖認被告所為應係犯刑法第225條第1項之乘機性交
    罪，惟按刑法乘機性交罪之規範本質，乃指有精神、身體障
    礙、心智缺陷或相類情形之人，於被侵害時，因處於不能或
    不知抗拒之狀態，而無表達其自主意思之可能，刑法乃予規
    範，以保護該等人之性自主決定權，此乃屬擬制之性自主意
    願，即經由法律規範補足其拒絕意思（最高法院108年度台
    上字第626號判決見解參照），本件被告行為時，Ａ女雖有因
    不勝酒力而有肢體虛弱之狀況，然Ａ女意識清楚，並明確表
    示拒絕與被告為性交行為，進而推拒被告，並未處於不能或
    不知抗拒之狀態，已如前述。公訴意旨認被告係犯刑法第22
    5條第1項之乘機性交罪，自有誤會，然二者社會基本事實同
    一，復經告知變更後法條使其有辯論之機會（本院卷第107
    頁），自得變更起訴法條。
肆、撤銷改判之理由：
一、原審以被告犯罪事證明確，而予論罪科刑，固非無見。惟：
    Ａ女於本案案發前雖有飲酒，且於被告辦公室間住處又飲用
    啤酒，然Ａ女當時意識清楚，並無不知或不能抗拒之狀況，
    已認定如前述，原審於事實欄認定「Ａ女受酒精影響，身體
    無力而不能抗拒」等語（原判決第1頁），然於理由中卻依Ａ
    女所為「被告對我性交時，我有說不可以這樣子」、「整個
    性行為過程中我的意識清楚，知道被告對我為性行為，因受
    酒精影響，身體虛弱，變得沒有力氣」等陳述而為認定（原
    判決第4頁），顯有事實與理由矛盾之狀況。被告上訴執前
    詞矢口否認犯行，業經本院指駁如前述，自非有據，然原判
    決既有上開適用法規之不當而有可議之處，為本院依職權所
    審認，應由本院予以撤銷改判。
二、爰審酌被告為滿足一己性慾，利用Ａ女甫就讀高中，思慮單
    純，以網路交友之陷阱邀約Ａ女，進而對Ａ女為強制性交行為
    ，造成未成年之Ａ女身心遭受莫大傷害等犯罪動機、目的、
    手段、犯罪所生危害程度，並考量被告犯後始終未有悔意，
    亦未向Ａ女道歉等態度，與被告之素行，犯罪時之年齡尚未
    滿20歲，暨家庭生活經濟等一切情狀，予以量處有期徒刑3
    年6月。
據上論斷，應依刑事訴訟法第369條第1項前段、第364條、第299
條第1項前段、第300條，判決如主文。
本案經檢察官沈念祖提起公訴，被告上訴，經檢察官郭靜文到庭
執行職務。
中　　華　　民　　國　　110 　年　　12　　月　　14　　日
　　　            刑事第二十二庭審判長法　官  王美玲
　　　                                法　官  陳銘壎
　　　                                法　官  汪怡君
以上正本證明與原本無異。
如不服本判決，應於收受送達後20日內向本院提出上訴書狀，其
未敘述上訴之理由者並得於提起上訴後20日內向本院補提理由書
（均須按他造當事人之人數附繕本）「切勿逕送上級法院」。
                                      書記官  高妤瑄
中　　華　　民　　國　　110 　年　　12　　月　　15　　日
附錄本案論罪科刑法條全文：
中華民國刑法第221條
（強制性交罪）
對於男女以強暴、脅迫、恐嚇、催眠術或其他違反其意願之方法
而為性交者，處3年以上10年以下有期徒刑。
前項之未遂犯罰之。